臺灣高等法院民事裁定　　　　　　　　　99年度抗字第1864號
抗　告　人　李錢
上列抗告人因與相對人張正義、張金龍間請求返還土地等事件，
對於中華民國99年11月2日臺灣士林地方法院99年度訴字第1360
號所為裁定提起抗告，本院裁定如下：
      主  文
抗告駁回。
抗告費用由抗告人負擔。
      理  由
一、按原告之訴，其起訴不合程式或不備其他要件者，法院應以
    裁定駁回之。但其情形可以補正者，審判長應定期間先命補
    正，民事訴訟法第249條第1項第6款定有明文。又按出租人
    與承租人間因耕地租佃發生爭議時，應由當地鄉（鎮、市、
    區）公所耕地租佃委員會調解；調解不成立者，應由直轄市
    或縣（市）政府耕地租佃委員會調處；不服調處者，由直轄
    市或縣（市）政府耕地租佃委員會移送該管司法機關，司法
    機關應即迅予處理，並免收裁判費用。前項爭議案件非經調
    解、調處，不得起訴。耕地三七五減租條例第26條第1項、
    第2項前段定有明文。故租佃爭議事件若未經當地鄉（鎮、
    市、區）公所耕地租佃委員會調解、及直轄市或縣（市）政
    府耕地租佃委員會調處，即逕行起訴，應認其起訴不合程式
    或不備其他要件，法院應以裁定駁回之。
二、本件抗告意旨以：
  (一)抗告人檢具事證向鄉（鎮、市、區）公所申請認定承租人（
    即相對人）違反耕地三七五減租條例第16條「承租人應自任
    耕作」之規定，租約無效，係屬租佃爭議，主管機關（改制
    前，下同）台北縣八里鄉公所應迅予處理通知兩造到場調解
    ，故抗告人主張租約無效之聲請應視為廣義之調解申請，調
    解不成立（一方未到場、雙方未到場或雙方到場無法達成一
    致）時，應即送直轄市或縣（市)政府耕地租佃委員會調處
    ，如無故不移送，當事人為免權益受損，當得不經調解、調
    處，逕行提起訴訟請求法院判決。惟主管機關台北縣八里鄉
    公所及其上級機關台北縣政府均固執己見，援引民法第820
    條第1項規定辦理，不為調解、調處，置民法第820條第2項
    、第3項於不論，於法有背。抗告人逕行起訴，並無不合程
    式或不備其他要件之情形，原裁定予以駁回，似有違誤。
  (二)另相對人就系爭標的曾於民國98年1月21日以「本人張金龍
    、張正義承租李錢等7人（八長字第1號）私有耕地三七五租
    約書，因目前辦理調解爭議中，惠請貴所於複查期間，莫將
    租約註銷，以維護吾等承租人權益。」提出於主管機關台北
    縣八里鄉公所，從以上申請書內容「因目前辦理調解爭議中
    」之記載，可知系爭標的曾由主管機關調解，惟為時已久（
    98年1月21日至99年ll月12日，歷時1年10月），未見主管機
    關台北縣八里鄉公所通知兩造到場解決租佃紛爭，抗告人基
    於「共有人依第1項（民法第820條）規定就共有物所定之管
    理，對少數不同意之共有人顯失公平者，不同意之共有人得
    聲請法院以裁定變更該管埋，俾免多數決之濫用，並保障全
    體共有人之權益」之規定，且在共有人無法全體共同或多數
    申請調解情形下（民法第820條第2項、第3項於98年1月23日
    修正增訂，應可優先於耕地三七五減租條例第26條之適用）
    ，逕行起訴並無不當，爰聲明廢棄原裁定等語。
三、經查：
  (一)本件抗告人起訴請求確認相對人與抗告人及其他全體共有人
    間坐落「臺北縣八里鄉○○段○道坑口小段644、664、665
    、666、667、668、669、683、686、712地號」土地租約無
    效，相對人應將土地返還抗告人及其他全體共有人，經原法
    院以其係屬耕地租佃爭議，未提出業經調解、調處之證明，
    而依民事訴訟法第249條第1項第6款裁定駁回抗告人之訴。
    雖抗告人主張：「抗告人業經檢具事證向鄉（鎮、市、區）
    公所申請認定，相對人違反耕地三七五減租條例第16條第3
    項規定，租約應屬無效，惟主管機關台北縣八里鄉公所及其
    上級機關台北縣政府援引民法第820條第1項規定辦理，不為
    調解、調處，置民法第820條第2項、第3項於不論。且由相
    對人於98年1月21日所提之申請書內容，可知系爭標的曾經
    聲請主管機關調解，惟於98年1月21日至99年ll月12日間，
    未見主管機關台北縣八里鄉公所通知兩造到場解決租佃紛爭
    ，於共有人無法全體共同或多數申請調解情形下，應可適用
    民法第820條第2項、第3項規定，逕行起訴」云云。惟抗告
    人於99年2月6日提出申請書後，臺北縣政府於99年3月19日
    以北府地籍字第0990180263號函覆臺北縣八里鄉公所，嗣經
    臺北縣八里鄉公所於99年3月29日以北縣八民字第099000530
    2號函覆抗告人以：針對抗告人所詢有關共有耕地租約，出
    租人主張承租人違反耕地三七五減租條例第16條不自任耕作
    規定時，得否僅由出租人之一申請租約無效登記一案，依耕
    地三七五減租條例第1條規定：「耕地之租佃，…；本條例
    未規定者，依土地法及其他法律之規定。」本件出租耕地所
    有權如屬共有情形，出租人對於耕地租約權利之行使得否由
    共有人其中一人主張，抑或應採多數決比例為之，耕地三七
    五減租條例未有明文，而應依民法第820條第1項規定，以共
    有人多數決方式辦理（見原法院卷第29至31頁）。依上開抗
    告人聲請時間及主管機關回覆流程可知，主管機關在抗告人
    提出聲請後，即依相關法令規定函覆抗告人，並無抗告人所
    稱主管機關不予處理之情事。
  (二)再者，依98年1月23日民法第820條之修法理由：「一、為促
    使共有物有效利用，立法例上就共有物之管理，已傾向依多
    數決為之。二、共有人依第一項規定就共有物所定之管理，
    對少數不同意之共有人顯失公平時，不同意之共有人得聲請
    法院以裁定變更該管理，俾免多數決之濫用，並保障全體共
    有人之權益，爰增訂第二項。又依第一項規定之管理，係指
    多數決或應有部分超過三分之二所定之管理。三、對共有人
    原定之管理嗣因情事變更致難以繼續時，任何共有人均得聲
    請法院變更之，俾符實際，爰增訂第三項。」觀之，民法第
    820條第1項規定係為促使共有物有效利用，而就共有物之管
    理依多數決為之。惟本件抗告人並未依民法第820條第1項規
    定檢具已得共有人多數決同意之事證向主管機關申請認定租
    約無效，故主管機關自無從進行後續訂期前往勘查之程序。
    此外，抗告人亦未能具體舉證證明本件耕地之管理，具備民
    法第820條第2項顯失公平之情事，或有同法條第3項因情事
    變更難以繼續原定之管理方式，並已經法院裁定准許變更，
    自不得任由耕地之少數共有人恣意變更管理方式，以維共有
    耕地之有效利用，並符合耕地三七五減租條例之規定。從而
    抗告人主張本件於共有人無法全體共同或多數申請調解情形
    下，應適用民法第820條第2項、第3項規定，逕行起訴云云
    ，並無理由。原裁定以本件未經調解、調處不得起訴，而依
    民事訴訟法第249條第1項第6款規定，裁定駁回抗告人之訴
    ，經核並無違誤。抗告意旨指摘原裁定不當，求予廢棄，為
    無理由，應予駁回。
四、據上論結，本件抗告為無理由，爰裁定如主文。
中    華    民    國    100    年    2    月    11    日
                    民事第七庭
                        審判長法  官 鄭三源
                              法  官 邱  琦
                              法  官 林玉珮
正本係照原本作成。
本裁定除以適用法規顯有錯誤為理由外，不得再抗告。如提起再
抗告，應於收受後10日內委任律師為代理人向本院提出再抗告狀
。並繳納再抗告費新台幣１千元。
中    華    民    國    100    年    2    月    11    日
                              書記官  廖月女